ACORDAO-COMPLETO-2545913

ACÓRDÃO 6601/2022 ATA 34/2022 - PRIMEIRA CÂMARA

VISTOS, relatados e discutidos estes autos de tomada de contas especial relativa ao Convênio 753290/2010, firmado entre o Instituto Cultural e Educacional do Paraguaçu (INCEP) e o Ministério do Turismo (MTur) com o objetivo de "estruturar, fortalecer e consolidar o Município de Marechal Deodoro/AL como um Polo Gastronômico e Cultural".
ACORDAM os Ministros do Tribunal de Contas da União, reunidos em Sessão da 1ª Câmara, diante das razões expostas pelo Relator, em:
9.1. julgar irregulares as contas dos responsáveis Instituto Cultural e Educacional do Paraguaçu - INCEP (03.638.112/0001-60) e Mabel de Bonis Almeida Simões (XXX.979.897-XX) , com fundamento nos arts. 1º, inciso I, e 16, inciso III, alíneas "b" e "c", da Lei 8.443/1992, c/c com os arts. 1º, inciso I, e 209, incisos II e III, do RI/TCU;
9.2. condenar solidariamente os responsáveis identificados no subitem anterior, com fundamento no art. 19, caput, da Lei 8.443/1992, c/c o art. 210 do RI/TCU, ao pagamento do valor especificado a seguir, atualizado monetariamente e acrescido dos juros de mora, calculados a partir da data indicada até o dia do efetivo pagamento, fixando-lhes o prazo de 15 (quinze) dias, contados da ciência, nos termos do art. 23, inciso III, alínea "a", da Lei 8.443/1992, c/c o art. 214, inciso III, alínea "a", do Regimento Interno do TCU, para que comprovem perante este Tribunal o recolhimento do montante aos cofres do Tesouro Nacional:
	VALOR ORIGINAL (R$) 
	DATA DA OCORRÊNCIA

	696.790,00
	10/2/2011

9.3. aplicar aos responsáveis Instituto Cultural e Educacional do Paraguaçu - INCEP (03.638.112/0001-60) e Mabel de Bonis Almeida Simões (XXX.979.897-XX) , individualmente, a multa prevista no art. 57 da Lei 8.443/1992, no valor de R$ 200.000,00 (duzentos mil reais) , fixando-lhes o prazo de 15 (quinze) dias da notificação, nos termos do art. 214, inciso III, alínea "a", do Regimento Interno do TCU, para que comprovem perante este Tribunal o recolhimento da respectiva quantia aos cofres do Tesouro Nacional, a qual deverá ser atualizada monetariamente a partir da data do presente acórdão, se paga após o vencimento;
9.4. autorizar, desde logo, nos termos do art. 28, inciso II, da Lei 8.443/1992, a cobrança judicial das dívidas, caso não atendidas as notificações;
9.5. autorizar, desde logo, caso solicitado e o processo não tenha sido remetido para cobrança judicial, o pagamento das dívidas em até 36 (trinta e seis) parcelas mensais e consecutivas, observada a forma do art. 26 da Lei 8.443/1992 c/c o art. 217 do Regimento Interno do TCU, fixandose o vencimento da primeira parcela em 15 (quinze) dias, a contar do recebimento da notificação, e o das demais a cada mês, devendo incidir sobre cada valor mensal os correspondentes acréscimos legais, na forma prevista na legislação em vigor, sem prejuízo de alertar os responsáveis de que a falta de comprovação do recolhimento de qualquer parcela implicará o vencimento antecipado do saldo devedor;
9.6. enviar cópia deste acórdão, acompanhado do relatório e voto, à Procuradoria da República no Distrito Federal, nos termos do § 3º do art. 16 da Lei 8.443/1992, c/c o § 7º do art. 209 do Regimento Interno do TCU, para as medidas que entender cabíveis;
9.7. notificar os responsáveis e encaminhar cópia da presente deliberação ao Ministério do Turismo.

Tomada de contas especial referente à impugnação das despesas com recursos de convênio para estruturação de polo gastronômico e cultural.

Primeira Câmara

Instituto Cultural e Educacional do Paraguaçu - INCEP.

3. Responsáveis: Instituto Cultural e Educacional do Paraguaçu - INCEP (03.638.112/0001-60) e Mabel de Bonis Almeida Simões (XXX.979.897-XX).

13.1. Ministros presentes: Walton Alencar Rodrigues (Presidente) e Vital do Rêgo (Relator).
13.2. Ministro-Substituto convocado: Marcos Bemquerer Costa.
13.3. Ministros-Substitutos presentes: Augusto Sherman Cavalcanti e Weder de Oliveira.

ACORDAO-COMPLETO-2558712

Acórdão de Relação 7894/2022 - Primeira Câmara

Acórdão de Relação

VITAL DO RÊGO

Trata-se de tomada de contas especial de responsabilidade do Instituto Cultural e Educacional do Paraguaçu (INCEP) em solidariedade com a sua presidente, Mabel de Bonis Almeida Simões, instaurada em razão da impugnação integral das despesas do Convênio 753290/2010, firmado entre a referida entidade, sediada no Distrito Federal, e o Ministério do Turismo (MTur) para "estruturar, fortalecer e consolidar o Município de Marechal Deodoro/AL como um Polo Gastronômico e Cultural".
2.	Ficou estabelecido que, para o cumprimento do objeto conveniado, o MTur repassaria R$ 1.001.890,00 ao INCEP, que participaria com mais R$ 129.000,00 a título de contrapartida.
3.	Ocorre que, após o repasse de R$ 696.790,00, feito em 10/2/2011, o MTur resolveu rescindir o convênio, devido a uma série de irregularidades, inclusive indicativas de fraude, verificadas na documentação integrante da prestação de contas parcial, conforme evidenciado na Nota Técnica de Análise Financeira 007/2012. (peça 1, págs. 98/104) 
4.	Notificada na fase interna, a presidente do INCEP não obteve êxito na tentativa de comprovar a regularidade das despesas, tendo o MTur mantido a reprovação das contas, com exigência de devolução da totalidade dos recursos repassados. (peça 1, págs. 142 e 145) 
5.	Na primeira instrução de mérito, a Secex/TCE, seguindo os termos das citações promovidas pela então Secex/SP, propunha que as contas dos responsáveis fossem julgadas irregulares, mas limitava o débito a R$ 271.308,09. (peças 99/101) 
6.	Contudo, manifestei por despacho minha discordância com a proposta, uma vez que as despesas que estavam sendo admitidas pela unidade técnica, de caráter meramente intermediário, não resultavam em nenhum proveito aos objetivos conveniados. Ademais, considerando que o convenente, pelas infrações praticadas, provocou a rescisão do acordo, o débito deveria equivaler à integralidade do valor repassado (R$ 696.790,00) , tal qual havia sido definido pelo MTur. (peça 103) 
7.	Como consequência, os responsáveis foram novamente citados, em decorrência do "cometimento de irregularidades descritas na descritas na Nota Técnica de Análise Financeira 007/2012 que deram causa à rescisão do Convênio 753290/2010: a) indícios de procedimentos fraudulentos nas cotações prévias de preço; b) indícios de aquisição de passagens aéreas e locação de veículos com preços acima do mercado (conforme Parecer de Avaliação de Regularidade 77/2012) ; c) emissão de bilhetes de passagens aéreas e pagamento de diárias para os dirigentes do INCEP; d) incompatibilidade do objeto com a atividade econômica das empresas contratadas; e) irregularidades nas notas fiscais apresentadas, conforme destacado no âmbito da Nota Técnica de Análise Financeira 7/2012 (peça 1, p. 98-104) , evidenciando a não consecução dos objetivos acordados e o não aproveitamento da despesas efetuadas." (peças 105/107) 
8.	Em face das defesas apresentadas em conjunto, a Secex/TCE elaborou sua instrução final, a seguir transcrita (peças 146/148) :
	" (...) 
EXAME TÉCNICO 
27.	Os argumentos constantes das alegações de defesa apresentadas pela Sra. Mabel de Bonis Almeida Simões, de forma conjunta, com o Instituto Cultural e Educacional do Paraguaçu - INCEP (peça 140) serão consolidados nos parágrafos seguintes, seguidos de suas respectivas análises:
Argumentos
28.	Os documentos já acostados aos autos comprovam que o Incep solicitou ao Ministério do Turismo a continuidade do projeto, mas o órgão repassador não teria se manifestado de forma tempestiva nem prorrogou a vigência do convênio até que fossem concluídas as análises do grupo de trabalho, constituído por meio do Decreto 7.592/2011, que emitiu a Nota Técnica de Análise Financeira 7/2012.
29.	O convênio não foi concluído porque o Ministério do Turismo não prorrogou a sua vigência nem liberou a segunda parcela, sendo o órgão repassador o único responsável pela inexecução completa do ajuste.
Análise
30.	Preliminarmente, cabe pontuar que o repasse de recursos no âmbito do convênio em epígrafe foi suspenso por conta da determinação contida no Decreto 7.592/2011, que desencadeou a apuração da regularidade da execução de convênios celebrados com entidades privadas sem fins lucrativos. Posteriormente, o Ministro do Turismo determinou, em 31/1/2012, a instauração de tomada de contas especial, em razão do resultado da análise dos convênios pelo Grupo de Trabalho instituído pela Portaria MTur 23, de 9/11/2011. 
31.	Portanto, não se mostrava razoável que o órgão concedente descumprisse a determinação presidencial e desse continuidade aos repasses de recursos a convênio que estava sendo objeto de exame. Além disso, o resultado da apuração evidenciou a ocorrência de diversas irregularidades na execução do ajuste, consoante demonstrado no âmbito do Parecer de Avaliação de Regularidade 77/2012 (peça 1, p. 94-97) , da Nota Técnica de Análise Financeira 7/2012 (peça 1, p. 98-104) e da Nota Técnica de Reanálise 143/2013 (peça 25, p. 166-168) , as quais estão sendo corroboradas na presente análise.
32.	Na verdade, a determinação do Ministério do Turismo deu cumprimento à cláusula décima oitava do instrumento do convênio, que lhe facultava rescindir o acordo quando observado o "descumprimento das normas estabelecidas na legislação vigente" ou o "inadimplemento de quaisquer (...) cláusulas ou condições" pactuadas. Em consequência, considerando que o objeto não foi executado, demandou a devolução do valor total dos recursos, com base na cláusula décima primeira, inciso II, item 1, do instrumento (peça 1, págs. 54-72) .
33.	Portanto, as alegações de defesa apresentadas não devem ser acolhidas.
Argumentos
34.	A própria Corte de Contas entendeu que a irregularidade consistente em indícios de aquisição de passagens aéreas e locação de veículos com preços acima do mercado, nos termos do Parecer de Avaliação de Regularidade 77/2012, não foram acompanhados de evidências suficientes.
Análise
35.	As diversas irregularidades apontadas na fase interna da TCE foram devidamente corroboradas no âmbito desta Corte de Contas, conforme instrução de mérito à peça 99, ressalvados apenas: i)  o item referente a indícios de sobrepreço na aquisição de passagens aéreas e locação de veículos, porquanto a pesquisa de preços, anexa ao Parecer de Avaliação de Regularidade 77/2012 (peça 1, p. 94-97; peça 15, p. 59-64) , não foi juntada aos autos pelo órgão instaurador, apesar de ter sido diligenciada, por meio do Ofício 0242/2017-TCU/SECEX-SP (peças 33 e 37) ; e ii)  a impugnação dos serviços prestados pela empresa Polinf Consultoria e Planejamento de Sistemas de Qualidade S/S (CNPJ 06.979.359/0001-39) , tendo em vista o encaminhamento posterior de documentação comprovando a existência da mesma.
36.	Contudo, de acordo com o Despacho do Ministro Relator (peça 103) , a execução das despesas, parcialmente acolhidas pela unidade técnica (peça 99) , não constituem um fim em si mesmas, ou seja, não aproveitam ao objetivo final do convênio, porquanto, elas não têm o condão de conferir poder transformador ao Município de Marechal Deodoro/AL no sentido do surgimento de um polo gastronômico e cultural, tampouco, demonstram que a finalidade do convênio tenha sido alcançada, em razão natureza das despesas em exame, que não agregam valor ao resultado almejado, tais como, consultoria, identidade visual, passagens e diárias, locação de veículos, dentre outras.
37.	Portanto, as alegações de defesa apresentadas não devem ser acolhidas. 
Argumento
38.	Os serviços foram executados, apesar das falhas nas cotações de preço e nos contratos celebrados, conforme documentação comprobatória anexa à defesa, a qual readequou a defesa.
Análise
39.	A entidade convenente cometeu uma série de irregularidades, algumas delas com indicativos de fraude, conforme demonstrado no âmbito do Parecer de Avaliação de Regularidade 77/2012 (peça 1, p. 94-97) , da Nota Técnica de Análise Financeira 7/2012 (peça 1, p. 98-104) e da Nota Técnica de Reanálise 143/2013 (peça 25, p. 166-168) , as quais foram devidamente ratificadas na presente análise.
40.	Nesse sentido, de acordo com a jurisprudência desta Corte de Contas, a mera execução física do objeto ou de parte dele, por si só, não comprova que os recursos foram aplicados corretamente, cabendo ao responsável demonstrar o nexo causal entre os recursos que lhe foram repassados e os documentos de despesas referentes à execução, tais como notas de empenho, recibos, notas fiscais, extratos bancários, de forma que seja possível confirmar que determinada obra foi executada com os recursos transferidos. 
41.	Esse entendimento fundamenta-se no dever de prestar contas, previsto no parágrafo único do art. 70 da Constituição Federal, bem como em outros normativos infraconstitucionais, como o Decreto-Lei 200/1967. Nesse sentido é o teor dos Acórdão 2024/2016-TCU-Segunda Câmara, 1.449/2016-TCU-2ª Câmara, 11.236/2015-TCU-2ª Câmara, 11.222/2015-TCU-2ª Câmara e 7.612/2015-TCU-1ª Câmara.
42.	Portanto, as alegações de defesa apresentadas não devem ser acolhidas.
Argumento
43.	A entidade convenente não estava obrigada a instaurar procedimentos licitatórios porque se trata de uma Organização de Sociedade Civil - OSC.
Análise
44.	De acordo com a proposta de encaminhamento contida na instrução antecedente (peça 62) , o objeto de citação dos responsáveis consistiu em indícios de fraude documental nas cotações de preço referente às propostas comerciais das empresas, de forma que não foi objeto de questionamento a não instauração de procedimentos licitatórios por parte da entidade convenente.
45.	Nesse sentido, depreende-se da cláusula terceira, inciso III, alínea "m", do instrumento de convênio que competia ao Incep realizar, no mínimo, cotação prévia de preços no mercado, para a contratação de serviços com recursos do presente ajuste, observando os princípios da impessoalidade, moralidade e economicidade, justificando eventual desnecessidade do supramencionado procedimento, de acordo com que dispunha a Portaria Interministerial 127/MPOG/MF/CGU, vigente à época (peça 1, p. 57) .
46.	Além disso, segundo o parágrafo quarto da cláusula oitava do termo de convênio (peça 1, p. 63-64) , cada processo de compras e contratações de bens e serviços da entidade convenente deveria conter, no mínimo, documentos relativos à cotação de preços ou as razões que justificassem sua desnecessidade, elementos que definissem a escolha do fornecedor ou executante e justificativa de preços, comprovação do recebimento da mercadoria ou serviço e documentos contábeis relativos ao pagamento.
47.	Contudo, restaram evidenciados indícios de fraude documental nas cotações de preço referente às propostas comerciais das empresas, as quais os responsáveis não lograram afastar com as informações e documentos encaminhados, conforme demonstrado abaixo:
a) apresentação de propostas sem os dados de identificação das empresas proponentes, sem o CNPJ e sem assinatura dos responsáveis (peça 23, p. 56-58; peça 23, p. 90-92) ;
b) ao comparar as folhas 1455 e 1456 (peça 23, p. 59-60) com as folhas 1501 e 1502 (peça 23, p. 105-106) é possível observar que houve montagem de propostas (o CNPJ que consta na proposta apresentada pela empresa IN9 Consultoria (peça 23, p. 105-106) é da empresa Ativa Consultoria (peça 23, p. 59-60) : CNPJ 11.232.522/0001-35;
c) ao consultar o CNPJ que consta na proposta da empresa JR Treinamentos e Consultoria Ltda., às fls.1490 a 1491 (peça 23, p. 94-95) , constatou-se que este pertence à empresa Maix Assessoria e Projetos Ltda.: CNPJ 02.596.129/0001-30;
d) incompatibilidade da atividade econômica principal das empresas contratadas S&M PLANEJAMENTO E SERVIÇOS TURÍSTICOS LTDA (CNPJ 04.410.152/0001-13) e WORKING ASSOCIAÇÃO DE INTEGRAÇÃO PROFISSIONAL (CNPJ: 08.865.615/0001-92) , conforme registro constantes do Cadastro Nacional da Pessoa Jurídica/Receita Federal do Brasil, em relação ao objeto pelo qual foram contratadas pelo INCEP no curso da execução do objeto do Convênio em exame.
48.	Portanto, as alegações de defesa apresentadas não devem ser acolhidas.
Argumento
49.	Apesar da instrução técnica (peça 99, p. 6) indicar a ausência de nexo causal entre os recursos repassados e as despesas executadas no que concerne aos serviços prestados pela empresa P. V. de Souza ME - IN9 Consultoria, a documentação anexa à defesa ora apresentada comprova a correlação dos serviços prestados com as metas e etapas do plano de trabalho.
Análise
50.	Compulsando os elementos encaminhados pelos responsáveis (peças 141-144) junto com suas alegações de defesa (peça 140) , verificou-se que foram encaminhadas cinco notas fiscais da empresa P. V. de Souza ME - IN9 Consultoria, conforme demonstrado no quadro abaixo. Tais documentos já constavam dos autos (peça 24, p. 37, 56, 62, 117 e 132) . Contudo, a defesa não logrou encaminhar elementos que comprovassem a existência de eventuais produtos que tivessem sido produzidos, ou ainda, quais serviços teriam sido prestados pela supramencionada empresa. 
	Número
	Data
	Valor
	Peça

	1
	31/5/2011
	30.000,00
	142, p. 50

	3
	21/6/2011
	27.120,00
	142, p. 152

	4
	11/7/2011
	21.600,00
	143, p. 105

	5
	2/8/2011
	20.840,00
	143, p. 221

	6
	2/9/2011
	20.840,00
	144, p. 79

51.	Além disso, as notas fiscais apresentadas não possuem o número do convênio, tampouco, o respectivo atesto de recebimento dos serviços/produtos pela entidade convenente, de forma que resta inviável o estabelecimento de nexo de causalidade entre as notas fiscais apresentadas e as metas e etapas contidas no plano de trabalho (peça 1, p. 7-26) . Nesse contexto, oportuno ressaltar que a empresa P.V. de Souza - IN9 Consultoria (CNPJ 12.404.611/0001-84) não atendeu à diligência realizada (peças 32 e 57) .
52.	Importante trazer a lume os indícios de fraude documental nas cotações prévias de preços referentes às propostas comerciais da empresa P. V. de Souza ME - IN9 Consultoria: 
- ao comparar as folhas 1455 e 1456 (peça 23, p. 59-60) com as folhas 1501 e 1502 (peça 23, p. 105-106) é possível observar que houve montagem de propostas (o CNPJ que consta na proposta apresentada pela empresa IN9 Consultoria (peça 23, p. 105-106) é da empresa Ativa Consultoria (peça 23, p. 59-60) .
53.	Corroborando com os sobreditos indícios, a inspeção in loco realizada pelo órgão concedente (peça 1, p. 109-119) , revelou que a empresa P.V. de Souza ME - IN9 Consultoria (CNPJ 12.404.611/0001-84) não funcionava no endereço cadastrado no sistema CNPJ.
54.	Dessa forma, diferentemente do alegado pela defesa, não foi carreado aos autos nenhum documento que comprovasse a correlação dos serviços prestados com as metas e etapas do plano de trabalho.
55.	Portanto, as alegações de defesa apresentadas não devem ser acolhidas.
Argumento
56.	A contrapartida não consta da execução financeira do convênio porque são inerentes à contabilidade da entidade convenente. A própria execução das metas e etapas com recursos do convênio ocorreu em razão das atividades desenvolvidas pela instituição.
Análise
57.	A defesa limitou-se a alegar, em síntese, que a contrapartida estaria ligada às atividades desenvolvidas pela entidade convenente, sem, contudo, demonstrar efetivamente o valor previsto da parcela a ser oferecido em bens e serviços economicamente mensuráveis, 	conforme disposto na cláusula quinta do termo de convênio (peça 1, p. 60) . 
58.	Na prestação de contas parcial (peça 13, p. 25-55) , há um cronograma de execução financeira, relativo ao período de 30/12/2010 a 10/2/2012 (peça 13, p. 32-34) , que deixa claro que não houve o adimplemento da contrapartida por parte da convenente, o qual estava previsto para ocorrer pelo fornecimento de bens e serviços.
59.	De igual modo, foi disponibilizado, em 16/10/2013, relação de pagamentos atualizada pela entidade convenente (peça 25, p. 196-197) , na qual também não constou especificamente os destinatários dos referidos serviços inerentes à contrapartida: assessoria contábil, assessoria de imprensa, assessoria jurídica e gestão do projeto.
60.	De acordo com o plano de trabalho submetido ao Ministério do Turismo (peça 1, p. 11-12) , tais despesas relativas à contrapartida deveriam ter sido objeto de documentação contábil, ainda que se constituíssem de mera contrapartida em bens e serviços, conforme previsto no termo de convênio, em observância ao disposto no § 2º do art. 20 da Portaria Interministerial MPOG/MF/CGU n. 127/2008:
§ 2º A contrapartida por meio de bens e serviços, quando aceita, deverá ser fundamentada pelo concedente ou contratante e ser economicamente mensurável devendo constar do instrumento, cláusula que indique a forma de aferição do valor correspondente em conformidade com os valores praticados no mercado ou, em caso de objetos padronizados, com parâmetros previamente estabelecidos.
61.	O inciso III do art. 30 da Portaria Interministerial MPOG/MF/CGU 127/2008 estabelecia que, dentre as cláusulas necessárias do termo de convênio, deveria o instrumento do ajuste ter cláusula que estabelecesse a forma de aferição da contrapartida, quando atendida por bens e serviços:
Art. 30. São cláusulas necessárias nos instrumentos regulados por esta Portaria as que estabeleçam:
 (...) 
III - a contrapartida, quando couber, e a forma de sua aferição quando atendida por meio de bens e serviços;
62.	De acordo com o parágrafo primeiro da cláusula quinta do termo de convênio, "Os recursos referentes à Contrapartida, para complementar a execução do objeto do presente Instrumento, estão assegurados pelo CONVENENTE, consoante o Plano de Trabalho aprovado." (peça 1, p. 61) . 
63.	Nos extratos bancários da conta específica do convênio não foram identificados lançamentos relativos a essa contrapartida em bens e serviços de competência da entidade convenente (peça 48, p. 43-56) . 
64.	Dessa forma, verificou-se que os responsáveis não lograram demonstrar que a contrapartida teria sido aportada, ainda que na forma de bens e serviços, pela entidade convenente. Contudo, entende-se, com fundamento no Acórdão 439/2005 - TCU - Plenário, que não cabe a imputação de débito relativo, exclusivamente, aos valores da contrapartida pactuada, uma vez que será proposta a devolução do valor total dos recursos repassados no âmbito do convênio em epígrafe.
65.	Portanto, as alegações de defesa apresentadas não devem ser acolhidas.
Argumento
66.	De acordo com a jurisprudência do TCU, as impropriedades de natureza formal de que não resulte dano ao erário impõe o julgamento pela regularidade com ressalvas dos responsáveis, consoante prolatado no Acórdão 6633/2013-TCU-Segunda Câmara (TC Processo 017.569/2012-5) .
Análise
67.	Passando em revista a decisão citada pela defesa, verificou-se que as razões de decidir ali consignadas não se aplicam ao deslinde do caso vertente porque lá não restou caracterizado prejuízo ao erário, situação distinta da ora analisada. Esse raciocínio se impõe porque na decisão trazida a lume pela defesa o débito foi afastado em razão do entendimento no sentido de que a implantação do Plano de Cargos, Carreiras e Salários do Conselho Federal de Engenharia e Agronomia, ainda que tivesse ocorrido em desacordo com as regras orçamentárias e de gestão das verbas públicas, não ocasionou prejuízo ao patrimônio daquela entidade. 
68.	Por seu turno, no caso vertente, verificou-se que, consoante evidenciado nesta instrução, os responsáveis deram causa à rescisão do Convênio 753290/2010, diante do cometimento das irregularidades descritas na Nota Técnica de Análise Financeira 7/2012 do grupo de trabalho instituído pela Portaria/MTur 23/2011 (peça 1, p , 98-104) , o que resultou na não consecução dos objetivos acordados e no não aproveitamento das despesas efetuadas, resultando prejuízo ao erário, uma vez que apesar dos recursos federais terem sido repassados à entidade convenente não restou devidamente comprovado que o objetivo do convênio fora alcançado.
69.	Dessa forma, diferentemente do alegado pela defesa, não se pode afirmar que o objeto do convênio foi integralmente executado, tal qual ajustado no plano de trabalho, com os recursos federais repassados no âmbito do convênio em epígrafe, tampouco, se pode concluir que as irregularidades evidenciadas se constituem em falhas meramente formais, haja vista a presunção de prejuízo ao erário.
70.	Portanto, as alegações de defesa apresentadas não devem ser acolhidas.
Argumento
71.	Apesar de os contratos terem sido celebrados antes da vigência do convênio, o fato gerador das despesas ocorreu durante a vigência do referido instrumento.
72.	Os instrumentos sem assinatura se constituem em mero erro formal.
73.	De acordo com o art. 62 da Lei 8.666/1993, o termo de contrato é facultativo, independentemente, de valor, nos casos de compra com entrega imediata e integral dos bens adquiridos.
Análise
74.	Preliminarmente, cabe pontuar que a possibilidade de dispensa do termo de contrato constante no § 4º do art. 62 da Lei 8.666/1993, não se aplica ao caso vertente. Primeiro, porque o dispositivo supramencionado é direcionado apenas à "compra imediata e integral dos bens adquiridos, dos quais não resultem obrigações futuras". Contudo, consoante será evidenciado adiante, os contratos impugnados no âmbito da Nota Técnica de Análise Financeira 7/2012 (peça 25, p. 112-118) possuíam como objeto a prestação de serviços de consultoria e treinamento, ou seja, não se tratam de bens, tampouco, possibilitam sua entrega imediata. Além disso, segundo a norma citada, a dispensa do termo implica sua necessária substituição por "por outros instrumentos hábeis, tais como carta-contrato, nota de empenho de despesa, autorização de compra ou ordem de execução de serviço", o que, não foi verificado no caso sob exame.
75.	De acordo com a Nota Técnica de Análise Financeira 7/2012 (peça 25, p. 112-118) , as irregularidades supramencionadas foram evidenciadas nos seguintes instrumentos:
- o contrato firmado com a empresa Working - Associação de Integração Profissional foi assinado pelo contratado em 22/12/2010 (peça 23, p. 96-99) , data anterior à assinatura do termo de convênio (a qual se deu em 30/12/2010, conforme informação constante à peça 1, p. 72) e não consta assinatura do contratante, o INCEP (convenente) ;
- os contratos firmados com as empresas AB Consultoria e Serviços (peça 23, p. 61-64) , Polinf - Consultoria e Planejamento em Sistema de Qualidade Ltda. (peça 23, p. 82-87) e Geraldo Benício de Carvalho Júnior ME (peça 23, p. 166-170) estão sem a assinatura do contratante;
- o contrato firmado com a empresa SM Empreendimentos e Consultoria Ltda. (CNPJ 04.410.152/0001-13) está sem a assinatura do contratado (peça 23, p. 115-118) ;
- consta dos autos o contrato com a empresa Escola de Ensino Fundamental Jader Peixoto (peça 23, p. 65-68) para locação de espaço físico para a realização de cursos no âmbito do projeto, todavia a nota fiscal (peça 24, p. 26) apresentada para locação do espaço é de um restaurante (Zelig Restaurante Ltda.) .
76.		Relativamente ao contrato firmado com a empresa Working - Associação de Integração Profissional, tem-se o seguinte posicionamento do TCU, no âmbito do Acórdão 74/2009-TCU-Segunda Câmara:
	atente para a impossibilidade da utilização de licitações anteriores para a execução de objetos de contratos de repasse e convênios federais, quando celebrados posteriormente ao certame, haja vista o disposto nos arts. 7º, § 2o, inciso III, e 38, caput, da Lei nº 8.666/93, como ocorreu no convênio n.º 059/2000 (SIAFI n.º 392986) , celebrado entre o Ministério do Meio Ambiente, por intermédio de sua Secretaria de Recursos Hídricos - SRH.
77.	Além disso, reiterando os indicativos de simulação, constatou-se que a atividade econômica a atividade econômica das empresas S&M Planejamento e Serviços Turísticos Ltda. (CNPJ 04.410.152/0001-13) (peça 23, p. 112-118) e Working Associação de Integração Profissional (CNPJ: 08.865.615/0001-92) (peça 23, p. 88-89) é incompatível com os objetos contratados, conforme destacado no âmbito da instrução antecedente (peça 99) :
Atividades econômicas da empresa S&M PLANEJAMENTO E SERVIÇOS TURÍSTICOS LTDA (CNPJ 04.410.152/0001-13) , constantes do Cadastro Nacional da Pessoa Jurídica:
	CÓDIGO E DESCRIÇÃO DA ATIVIDADE ECONÔMICA PRINCIPAL 71.11-1-00 - Serviços de arquitetura 

	 CÓDIGO E DESCRIÇÃO DAS ATIVIDADES ECONÔMICAS SECUNDÁRIAS 82.30-0-01 - Serviços de organização de feiras, congressos, exposições e festas 74.90-1-99 - Outras atividades profissionais, científicas e técnicas não especificadas anteriormente 72.10-0-00 - Pesquisa e desenvolvimento experimental em ciências físicas e naturais 

Atividades econômicas da empresa WORKING ASSOCIAÇÃO DE INTEGRAÇÃO PROFISSIONAL (CNPJ: 08.865.615/0001-92) , constantes do Cadastro Nacional da Pessoa Jurídica:
	CÓDIGO E DESCRIÇÃO DA ATIVIDADE ECONÔMICA PRINCIPAL 94.30-8-00 - Atividades de associações de defesa de direitos sociais 

	 CÓDIGO E DESCRIÇÃO DAS ATIVIDADES ECONÔMICAS SECUNDÁRIAS 94.93-6-00 - Atividades de organizações associativas ligadas à cultura e à arte 94.99-5-00 - Atividades associativas não especificadas anteriormente 

78.	Dessa forma, tais irregularidades não representam falhas formais porque, além de infringirem as normas então vigentes, quando analisadas em conjunto com todo o compêndio processual, indicam a possibilidade de montagem dos referidos contratos, fato que enseja a glosa dos valores correspondentes. 
79.	Portanto, as alegações de defesa apresentadas não devem ser acolhidas.
Argumento
80.	As irregularidades que caracterizaram as notas fiscais como inidôneas (instrução - peça 62, p. 15-17) constituem-se em erro formal.
81.	Segundo o Fisco, documento inidôneo é aquele, emitido por pessoa jurídica ou física, consignando fato que não ocorreu ou cujas informações são irreais, ou ainda, quando uma das partes inexista, esteja extinta ou baixada.
Análise
82.	De acordo com a Nota Técnica de Análise Financeira 7/2012 (peça 25, p. 112-118) , as notas fiscais apresentadas não estavam identificadas com o número do convênio, não constando o atesto de recebimento dos serviços, além do fato de os itens estarem descritos de forma genérica. Além disso, observou-se que notas fiscais de venda ao consumidor estavam sem a devida identificação do contratante dos serviços e diversas notas com o prazo de validade vencido. 
83.			Nada obstante, ainda que fosse atestada a idoneidade das sobreditas notas fiscais pela Secretaria de Finanças, entende-se que as irregularidades identificadas inviabilizam a identificação de cada uma das ações previstas no plano de trabalho aprovado, porquanto as notas fiscais sem atesto de recebimento dos serviços nem ao convênio contraria o disposto nos arts. 62 e 63 da Lei 4320/1964, o art. 93 do Decreto Lei 200/1967 e o art. 50, §3º, da Portaria Interministerial 127/2008, fato que rompe o liame entre as despesas executadas e os recursos repassados, porque, a falta dessa referência ao convênio, aliada à ausência de atesto dos serviços prestados, possibilita que a mesma nota fiscal possa ser utilizada na prestação de contas de mais de um ajuste e, ainda, que a nota referente a outro objeto ou evento seja inserida na prestação de contas sob exame.
84.		Tais fatos constituem óbice à comprovação do nexo causal entre as despesas realizadas e os recursos federais repassados por força do ajuste, justificando a imputação de débito, uma vez que não se pode afirmar que o objeto do convênio foi integralmente executado, tal qual ajustado no plano de trabalho, com os recursos federais repassados no âmbito do convênio em epígrafe.
85.	Portanto, as alegações de defesa apresentadas não devem ser acolhidas.
Argumento
86.	De acordo com o STJ, a comprovação da prestação de serviços por terceiros gera obrigação de pagamento pela Administração Pública, mesmo que existam irregularidades no contrato, sob pena de enriquecimento ilícito e violação do princípio da boa-fé objetiva.
Análise
87.	Consoante evidenciado pelo Ministro Relator (peça 103) , a entidade convenente deu causa à rescisão, e as despesas efetuadas, ainda que parte delas, em tese, pudesse ser admitida, não aproveitam ao objetivo final do convênio, cujo objeto consistiu em "estruturar, fortalecer e consolidar o Município de Marechal Deodoro/AL como um Polo Gastronômico e Cultural". Ou seja, entendeu-se que, pela natureza das despesas que a unidade técnica havia preliminarmente acolhido, não se verificou que constituíam um fim em si mesmas, uma vez que se tratavam de despesas com consultoria, identidade visual, passagens e diárias, locação de veículos, dentre outras, as quais, mesmo no seu conjunto, não evidenciam poder transformador ao Município de Marechal Deodoro/AL, no sentido de serem vistos como um polo gastronômico e cultural.
88.	Dessa forma, não há que se falar em enriquecimento sem causa da Administração Pública, porquanto a entidade convenente não logrou demonstrar a correta execução do objeto pactuado no convênio sob exame, embora tenha recebido os recursos correspondentes para essa finalidade.
89.	No que concerne à alegação de violação ao princípio da boa-fé, cabe destacar que no âmbito do TCU, é considerado de boa-fé o responsável que, embora tenha concorrido para o dano ao erário ou outra irregularidade, seguiu as normas pertinentes, os preceitos e os princípios do direito. A análise, portanto, é feita sob o ponto de vista objetivo, sem que seja necessária a comprovação de má-fé (dolo) , mas apenas da ausência de boa-fé objetiva (Acórdão 8987/2018-TCU-Primeira Câmara) .
90.	Nesse sentido, reproduzindo o entendimento de Luiz Felipe Bezerra Almeida Simões, em estudo publicado na Revista do TCU 88, 2001, p. 71-4, temos que:
Devemos, assim, examinar, num primeiro momento, diante de um caso concreto e nas condições em que o agente atuou, qual o cuidado exigível de uma pessoa prudente e de discernimento. Assim o fazendo, encontraremos o cuidado objetivo necessário, fundado na previsibilidade objetiva. Devemos, a seguir, comparar esse cuidado genérico com a conduta do agente, intentando saber se a conduta imposta pelo dever genérico de cuidado harmoniza-se com o comportamento desse agente. A resposta negativa leva à reprovabilidade da sua conduta, à culpa e, enfim, à não caracterização da boa-fé objetiva.
91.	No caso concreto, não há elementos que afastem a conclusão de que a gestora não se pautou com o cuidado exigível de uma pessoa prudente e de discernimento, que teria atuado de forma compatível com os preceitos e os princípios do direito público. Portanto, não se vislumbra, nos autos, elementos que permitam outra convicção.
92.	Portanto, as alegações apresentadas não devem ser acolhidas.
93.	Da análise procedida acima, verificou-se que os argumentos de defesa apresentados não foram suficientes para elidir as irregularidades pelas quais estão sendo responsabilizados os defendentes, de forma que devem ser rejeitados.
94.	Não há elementos para que se possa efetivamente aferir e reconhecer a ocorrência de boa-fé na conduta dos responsáveis, podendo este Tribunal, desde logo, proferir o julgamento de mérito pela irregularidade das contas, conforme os termos dos §§ 2º e 6º do art. 202 do Regimento Interno do TCU, condenando-se os responsáveis solidários ao débito apurado. Ressalta-se que a análise da culpabilidade relativa à pessoa jurídica de direito privado é realizada considerando as condutas de seus administradores, uma vez que os atos destes obrigam a pessoa jurídica, desde que exercidos nos limites dos poderes definidos no ato constitutivo do ente, nos termos do art. 47 do Código Civil (Acórdão 1723/2016-TCU-Plenário, Ministro-Relator Raimundo Carrero) .
Prescrição da Pretensão Punitiva
95.	Vale ressaltar que a pretensão punitiva do TCU, conforme Acórdão 1441/2016-TCU-Plenário, Relator: Benjamin Zymler, que uniformizou a jurisprudência acerca dessa questão, subordina-se ao prazo geral de prescrição indicado no art. 205 do Código Civil, que é de dez anos, contado da data de ocorrência da irregularidade sancionada, nos termos do art. 189 do Código Civil, sendo este prazo interrompido pelo ato que ordenar a citação, a audiência ou a oitiva do responsável.
96.	No caso em exame, não ocorreu a prescrição, uma vez que os recursos impugnados foram repassados à entidade convenente, em 8/2/2011 (peça 1, p. 46) . Por seu turno, a citação solidária dos responsáveis foi ordenada em 18/10/2017 (peça 63) .
97.	Em observância ao comando contido no item 9.4 do Acórdão 1772/2017-TCU-Plenário, TC Processo 033.356/2013-0, da relatoria do Exmo. Ministro Augusto Sherman Cavalcanti, constatou-se, mediante pesquisa aos sistemas eletrônicos do TCU, a existência dos seguintes processos em trâmite no Tribunal com débitos imputáveis aos responsáveis:
	Responsável
	Processos

	Instituto Cultural e Educacional do Paraguaçu - INCEP (CNPJ 03.638.112/0001-60) .
	Processo 017.743/2014-1; Processo 001.341/2015-4; Processo 013.023/2017-9.

	Mabel de Bonis Almeida Simões (CPF XXX.979.897-XX) .
	Processo 017.743/2014-1; Processo 001.341/2015-4; Processo 013.023/2017-9.

Cumulatividade das multas
98.	Verifica-se a possibilidade de aplicação cumulativa das multas dos arts. 57 e 58, inciso II, da Lei 8.443/1992, eis que a Sra. Mabel de Bonis Almeida Simões foi instada a comparecer aos autos, em sede de citação e de audiência, por duas ocorrências distintas e independentes que podem gerar uma sanção relacionada ao débito, "irregularidades descritas na Nota Técnica de Análise Financeira 007/2012 que deram causa à rescisão do Convênio 753290/2010" e outra concernente à multa, "indícios de procedimentos fraudulentos nas cotações prévias de preço", conforme consignado nas instruções antecedentes (peças 62 e 99) .
CONCLUSÃO
99.	Em face da análise promovida na seção "Exame Técnico", propõe-se rejeitar as alegações de defesa apresentadas pela Sra. Mabel de Bonis Almeida Simões e pelo Instituto Cultural e Educacional do Paraguaçu - Incep, uma vez que não foram suficientes para sanar as irregularidades a eles atribuídas nem afastar o débito apurado. Ademais, inexistem nos autos elementos que demonstrem a boa-fé dos responsáveis ou a ocorrência de outras excludentes de culpabilidade. 
100.	Verifica-se também que não houve a prescrição da pretensão punitiva, conforme análise já realizada.
101.	Tendo em vista que não constam dos autos elementos que permitam reconhecer a boa-fé dos responsáveis, sugere-se que as suas contas sejam julgadas irregulares, nos termos do art. 202, § 6º, do Regimento Interno do TCU, com a imputação do débito atualizado monetariamente e acrescido de juros de mora, nos termos do art. 202, § 1º do Regimento Interno do TCU, descontado o valor eventualmente recolhido, além de aplicação da multa prevista no art. 57 da Lei 8443/1992. Ressalta-se que a análise da culpabilidade relativa à pessoa jurídica de direito privado é realizada considerando as condutas de seus administradores, uma vez que os atos destes obrigam a pessoa jurídica, desde que exercidos nos limites dos poderes definidos no ato constitutivo do ente, nos termos do art. 47 do Código Civil (Acórdão 1723/2016-TCU-Plenário, Ministro-Relator Raimundo Carrero) .
102.	Por fim, como não houve elementos que pudessem modificar o entendimento acerca das irregularidades em apuração, mantém-se a matriz de responsabilização anexa à presente instrução.
PROPOSTA DE ENCAMINHAMENTO
103.	Diante do exposto, submetem-se os autos à consideração superior, propondo-se:
	a) rejeitar as alegações de defesa e as razões de justificativa apresentadas pela Sra. Mabel de Bonis Almeida Simões (CPF XXX.979.897-XX) , presidente do Incep e pelo Instituto Cultural e Educacional do Paraguaçu - Incep (CNPJ 03.638.112/0001-60) ;
	b) julgar irregulares, com fundamento nos arts. 1º, 16, inciso III, alíneas "b" e "c", 19, parágrafo único, 23, inciso III, alínea "a", da Lei 8.443/1992 c/c arts. 209, inciso III, e 210, do RI /TCU, as contas da Sra. Mabel de Bonis Almeida Simões (CPF XXX.979.897-XX) , presidente do Incep e do Instituto Cultural e Educacional do Paraguaçu - Incep (CNPJ 03.638.112/0001-60) , condenando-os, solidariamente, ao pagamento dos valores a seguir especificados, com a fixação do prazo de quinze dias, a contar da notificação, para comprovarem, perante o Tribunal, nos termos do art. 214, inciso III, alínea "a", do Regimento Interno do TCU, o recolhimento da dívida aos cofres do Tesouro Nacional, atualizada monetariamente e acrescida dos juros de mora, calculados a partir das datas discriminadas, até a data do efetivo recolhimento, na forma prevista na legislação em vigor:
Débito:
	DATA DA OCORRÊNCIA 
	VALOR ORIGINAL (R$) 

	10/2/2011
	696.790,00

	                       Valor atualizado do débito em 20/10/2021: R$ 1.389.793,46 (peça 145) .
c) aplicar, individualmente, com fundamento no art. 57 da Lei 8.443/1992 c/c o art. 267 do RI/TCU, multa a Sra. Mabel de Bonis Almeida Simões (CPF XXX.979.897-XX) , presidente do Incep e pelo Instituto Cultural e Educacional do Paraguaçu - Incep (CNPJ 03.638.112/0001-60) , fixando-lhes o prazo de 15 dias, a partir da notificação, para que, nos termos do art. 214, inciso III, alínea "a", do RI/TCU, comprovem perante este Tribunal o recolhimento aos cofres do Tesouro Nacional do valor da multa, atualizado monetariamente desde a data do acórdão que vier a ser proferido até a data do efetivo recolhimento, se for pago após o vencimento, na forma da legislação em vigor;
d) aplicar, individualmente, com fundamento no art. 58, II, da Lei 8.443/1992 c/c o art. 268, II, do RI/TCU, multa a Sra. Mabel de Bonis Almeida Simões (CPF XXX.979.897-XX) , presidente do Incep e pelo Instituto Cultural e Educacional do Paraguaçu - Incep (CNPJ 03.638.112/0001-60) , fixando-lhes o prazo de 15 dias, a partir da notificação, para que, nos termos do art. 214, inciso III, alínea "a", do RI/TCU, comprovem perante este Tribunal o recolhimento aos cofres do Tesouro Nacional do valor da multa, atualizado monetariamente desde a data do acórdão que vier a ser proferido até a data do efetivo recolhimento, se for pago após o vencimento, na forma da legislação em vigor;
		e) autorizar, desde logo, nos termos do art. 28, inciso II, da Lei 8.443/1992, a cobrança judicial das dívidas, caso não atendidas as notificações;
		f) autorizar também, desde logo, se requerido, com fundamento no art. 26, da Lei 8.443, de 1992, c/c o art. 217, §§ 1º e 2º do Regimento Interno do TCU, o parcelamento da (s) dívida (s) em até 36 parcelas, incidindo, sobre cada parcela, corrigida monetariamente, os correspondentes acréscimos legais, fixando-lhes o prazo de quinze dias, a contar do recebimento da notificação, para comprovarem, perante o Tribunal, o recolhimento da primeira parcela, e de trinta dias, a contar da parcela anterior, para comprovarem os recolhimentos das demais parcelas, devendo incidir, sobre cada valor mensal, atualizado monetariamente, os juros de mora devidos, no caso do débito, na forma prevista na legislação em vigor, alertando-se os responsáveis de que a falta de comprovação do recolhimento de qualquer parcela importará o vencimento antecipado do saldo devedor, nos termos do § 2º do art. 217 do Regimento Interno deste Tribunal; 
		g) enviar cópia do Acórdão a ser prolatado à Procuradoria da República no Estado de Alagoas, nos termos do § 3º do art. 16 da Lei 8.443/1992, c/c o § 7º do art. 209 do Regimento Interno do TCU, para adoção das medidas cabíveis; e
		h) enviar cópia do Acórdão que vier a ser proferido ao Ministério do Turismo e aos responsáveis, para ciência;
		i) informar à Procuradoria da República no Estado de Alagoas, ao Ministério do Turismo e aos responsáveis que a presente deliberação, acompanhada do Relatório e do Voto que a fundamenta, estará disponível para a consulta no endereço www.tcu.gov.br/acordaos, além de esclarecer que, caso requerido, o TCU poderá fornecer sem custos as correspondentes cópias, de forma impressa; 
		j) informar à Procuradoria da República no Estado de Alagoas que, nos termos do parágrafo único do art. 62 da Resolução TCU 259/2014, os procuradores e membros do Ministério Público credenciados nesta Corte podem acessar os presentes autos de forma eletrônica e automática, ressalvados apenas os casos de eventuais peças classificadas como sigilosas, as quais requerem solicitação formal".
9.	No seu parecer, o Ministério Público junto ao TCU colocou-se de acordo com a proposta da unidade técnica, exceto quanto à aplicação da multa do art. 58, inciso II, da Lei 8.443/1992 à defendente Mabel de Bonis Almeida Simões, "uma vez que as irregularidades pelas quais a responsável foi chamada em audiência estão inseridas no rol daquelas que deram ensejo à impugnação integral dos recursos, pelo não atingimento dos objetivos pactuados", de modo que a referida penalidade "constituiria bis in idem" em relação àquela já prevista no art. 57 do mesmo diploma legal.
	É o relatório.

Getúlio Humberto Barbosa de Sá (OAB/DF 12.244) e outros.

Procurador Rodrigo Medeiros de Lima.

TOMADA DE CONTAS ESPECIAL. CONVÊNIO. MINISTÉRIO DO TURISMO. ESTRUTURAÇÃO DE POLO GASTRONÔMICO E CULTURAL NO MUNICÍPIO DE MARECHAL DEODORO/AL. REPROVAÇÃO DA PRESTAÇÃO DE CONTAS DA PRIMEIRA PARCELA DOS RECURSOS REPASSADOS. INIDONEIDADE DA DOCUMENTAÇÃO COMPROBATÓRIA DE DESPESAS. RESCISÃO DO CONVÊNIO. SERVIÇOS SEM UTILIDADE. EXIGÊNCIA DE DEVOLUÇÃO INTEGRAL DOS RECURSOS. CITAÇÃO. DEFESA INCAPAZ DE AFASTAR A VALIDADE DA RESCISÃO E DE COMPROVAR A CONFORMIDADE E O APROVEITAMENTO DOS SERVIÇOS SUPOSTAMENTE REALIZADOS. CONTAS IRREGULARES. DÉBITO. MULTA.

TOMADA DE CONTAS ESPECIAL (TCE)

Tendo como objetivo implantar um "Polo Gastronômico e Cultural" no Município de Marechal Deodoro/AL, o Instituto Cultural e Educacional do Paraguaçu (INCEP) buscou apoio financeiro do Ministério do Turismo (MTur) , que concordou em firmar o Convênio 753290/2010, com previsão de custo de R$ 1.001.890,00 para os cofres federais, mais R$ 129.000,00 de contrapartida.
2.	Feito o primeiro repasse no total de R$ 696.790,00, o MTur requereu a prestação de contas parcial, cuja documentação revelou um conjunto de desconformidades na aplicação dos recursos, inclusive com sinais de gestão fraudulenta.
3.	Com base na Nota Técnica de Análise Financeira 007/2012, extraio uma lista sintetizada das irregularidades havidas, como segue:
	i) montagem de propostas de preços na contratação de serviços pelo INCEP, visto que algumas delas indicam nomes de determinadas empresas com o CNPJ de outras proponentes; fora isso, existem propostas sem assinaturas ou sem o CNPJ;
	ii) incompatibilidade da atividade empresarial de duas firmas com os objetos contratados;
	iii) um contrato (principal) assinado anteriormente ao convênio;
	iv) contratos sem a assinatura do contratante ou do contratado;
	v) indícios de falsificação de assinaturas em contratos;
	vi) nota fiscal emitida por empresa diferente da contratada;
	vii) notas fiscais sem registro do número do convênio, sem identificação do consumidor (INCEP) e sem detalhamento dos serviços prestados;
	viii) notas fiscais com CNPJ inválido ou emitidas fora do prazo de validade;
	ix) contratação de empresas aparentemente criadas especificamente para a prestação de serviços relativos ao convênio;
	x) ausência das certidões de regularidade fiscal das empresas contratadas;
	xi) apresentação de bilhetes de passagens aéreas sem a identificação do passageiro e do motivo da viagem;
	xii) pagamento de passagens e diárias em favor de dirigentes do convenente;
	xiii) ausência de recibos no pagamento de diárias, constando apenas comprovantes de depósitos em contas correntes;
	xiv) impossibilidade de verificação dos rendimentos financeiros obtidos com a aplicação dos recursos conveniados, devido à falta dos respectivos extratos;
	xv) ausência de comprovação da contrapartida;
	xvi) indícios de superfaturamento no pagamento de passagens aéreas e locação de veículos;
	xvii) não localização de empresas contratadas.
4.	Consequentemente, a mesma Nota Técnica, considerando a extensão e a gravidade dos fatos, concluiu pela reprovação da prestação de contas e, na medida em que não havia como remediar o convênio, recomendou sua rescisão, com exigência de devolução do valor repassado.
5.	Ainda na fase interna, o INCEP, tendo sido notificado, tentou justificar as ocorrências e dar prosseguimento ao convênio, mas não conseguiu convencer o MTur, que, na falta de recolhimento do montante devido, instaurou a tomada de contas especial, pelo débito de R$ 696.790,00.
6.	No TCU, a então Secex/SP compreendeu que o débito poderia ser reduzido a R$ 271.308,09, uma vez que parte dos serviços teriam sido comprovados, definindo, dessa forma, a citação dos responsáveis INCEP e sua presidente, Mabel de Bonis Almeida Simões.
7.	Quando os autos vieram ao meu gabinete com proposta inicial de julgamento, determinei o refazimento das citações pelo débito integral de R$ 696.790,00, esclarecendo que as despesas realizadas "não constituem um fim em si mesmas", pois se referem a serviços de "consultoria, identidade visual, passagens e diárias, locação de veículos, etc.", que "não evidenciam poder transformador do Município de Marechal Deodoro/AL em polo gastronômico e cultural, muito menos no alcance almejado pelo convênio."
8.	Além do mais, assinalei que foi o convenente quem "deu causa à rescisão" do ajuste, em face do amontoado de irregularidades que cometeu, não podendo escapar à responsabilização pela descontinuidade do convênio e perda dos recursos que lhe foram transferidos.
9.	Em resposta às novas citações, os responsáveis, em defesa unificada, argumentam o seguinte:
	i) o convênio não foi terminado por culpa do MTur, que não o prorrogou nem liberou os recursos restantes;
	ii) o suposto superfaturamento na compra de passagens e locação de veículos não ficou provado;
	iii) os serviços foram executados, apesar das falhas;
	iv) o INCEP não estava obrigado a fazer licitações;
	v) está comprovada a correlação dos serviços prestados pela empresa P. V. de Souza ME - IN9 Consultoria com o plano de trabalho do convênio;
	vi) a aplicação da contrapartida não foi informada porque diz respeito à contabilidade do convenente;
	vii) as impropriedades foram de natureza formal, sem importar em dano ao erário;
	viii) as despesas ocorreram durante a vigência do convênio, embora os contratos fossem anteriores;
	ix) os contratos sem assinatura e as inconsistências nas notas fiscais denotam erro formal;
	x) a Administração Pública tem a obrigação de pagar pelos serviços prestados.
10.	Ao examinar as alegações dos defendentes, a Secex/TCE as rejeita e propõe que as presentes contas sejam julgadas irregulares, com débito e multas. O Ministério Público junto ao TCU discorda tão somente da cominação da multa prevista no art. 58, inciso II, da Lei 8.443/1992 à responsável Mabel de Bonis Almeida Simões, por reputá-la abrangida na sanção proporcional ao débito, também proposta.
11.	Conforme ressaltado anteriormente, o débito imputado aos responsáveis deriva do desperdício dos recursos repassados em função de ter o convenente cometido irregularidades que ocasionaram a rescisão do acordo, cujos objetivos não puderam ser atingidos.
12.	Por conseguinte, caberia aos responsáveis procurar demonstrar que a rescisão consistiu em ato imotivado do MTur ou que os serviços foram todos realizados e aproveitados dentro do escopo do convênio. Não obstante, a defesa permanece distante de lograr tais propósitos.
13.	Antes de tudo, as irregularidades verificadas não são meramente formais. Por exemplo, a tentativa de comprovar despesas mediante notas fiscais com CNPJ inexistente ou pertencente a empresa diversa da contratada para a prestação do serviço, ou emitidas fora do prazo de validade, evidencia prática que impede o conhecimento do verdadeiro destino dos recursos envolvidos. Assim também acontece nos contratos com empresas de ramo incompatível com o serviço e não encontradas nos seus supostos endereços.
14.	Nesse caso, a rescisão do convênio, por iniciativa do MTur, encontra pleno respaldo especificamente na Cláusula Décima Oitava, Parágrafo Primeiro, Letra "c", do instrumento, adiante transcrito:
	Cláusula Décima Oitava - Da Denúncia e da Rescisão
	(...) 
	Parágrafo Primeiro. Constitui motivo para rescisão deste Convênio (...) a constatação, pelo Concedente, das seguintes situações:
	(...) 
	c) constatação, a qualquer tempo, de falsidade ou incorreção de informação em qualquer documento apresentado;
	(...) .
15.	Decidida a rescisão, a consequência para o convenente é a obrigação de devolver os recursos, integralmente, aos cofres de origem, com base na Cláusula Décima Primeira, Inciso II, Item 1:
	Cláusula Décima Primeira - Da Restituição dos Recursos
	Quando da (...) rescisão (...) , o Convenente (...) é obrigado a recolher à Conta Única do Tesouro Nacional (...) :
	(...) 
	II - o valor total dos recursos, incluídos os rendimentos da aplicação no mercado financeiro, atualizados monetariamente e acrescido de juros de mora (...) , nos seguintes casos:
	1. quando não for executado o objeto da avença;
	(...) .
16.	Portanto, a rescisão do convênio foi feita absolutamente em consonância e obediência às regras estipuladas, não havendo nenhuma parcela de culpa atribuível ao MTur.
17.	De outro lado, mesmo na suposição de que alguns serviços tenham sido executados, bem como que haja comprovação do respectivo nexo de causalidade entre os recursos repassados e as despesas, de nada serviram às finalidades do convênio, ao município interessado ou à população, dado que se resumiram a trabalhos de caráter instrumental, que não redundaram em algo concreto e benéfico do ponto de vista da ação pública planejada.
18.	Tal situação é suficiente para fundamentar o julgamento pela irregularidade das contas dos responsáveis, com condenação em débito e multa, independentemente dos outros pontos da defesa, como a questão da contrapartida, do superfaturamento e das licitações, que, mesmo com argumentos plenamente contestáveis, tornam-se desimportantes no contexto da rescisão do convênio e da cobrança de todo o valor repassado.
19.	Por fim, concordo com o Ministério Público junto ao TCU acerca do descabimento da aplicação adicional da multa do art. 58, inciso II, da Lei 8.443/1992 à responsável Mabel de Bonis Almeida Simões. Com efeito, a audiência da presidente do INCEP, feita ainda sob a instrução da antiga Secex/SP, tratava das fraudes observadas na documentação comprobatória das despesas, que já constituem motivo para a imposição do débito e, consequentemente, da multa do art. 57 da referida lei.
	Diante do exposto, voto para que o Tribunal adote o acórdão que submeto a este Colegiado.
TCU, Sala das Sessões, em 27 de setembro de 2022.
Ministro VITAL DO RÊGO 
Relator